臺灣臺南地方法院民事判決
111年度訴字第1199號

原      告  顏榮輝  
訴訟代理人  鄭鴻威律師
被      告  高春美  
            陳華光  
            陳華倫  
            陳華菁  
            陳曉萍  
            陳榮鏞  
            陳榮傑  
            陳貽群  
            陳貽煌  
            陳榮銘  
            陳榮祥  
            陳珍蘭  
            陳美蘭  

共      同
訴訟代理人  陳正芳律師
上列當事人間請求給付違約金事件，經本院於民國111年10月5日
言詞辯論終結，判決如下：
    主  文
原告之訴駁回。
訴訟費用由原告負擔。　　　　
    事實及理由
一、原告主張：被繼承人潘素心前因有資金需求，於民國86年7
    月30日向原告借款新臺幣（下同）600,000元，約定清償日
    期為87年1月30日，遲延利息逾期按月加付百分之3，違約金
    逾期按月加付百分之3（借款契約下稱系爭借貸，遲延利息
    及違約金約定則合稱為系爭約定），並提供其所有坐落原臺
    南市○○區○○○段000○0地號土地（本院按：原告民事起訴狀誤
    載為674之12地號，業已更正；87年間重測後之地號為仁德
    區長興段994地號，下稱系爭土地）設定抵押權，以原告為
    抵押權人，作為系爭借貸債權之擔保（下稱系爭抵押權）。
    原告依約交付借款後，另於87年間向本院聲請拍賣抵押物，
    經本院以87年度拍字第1458號裁定准許拍賣（下稱系爭拍賣
    裁定）在案。嗣潘素心於100年6月10日死亡，被告均為潘素
    心之法定繼承人，且未向法院聲請拋棄繼承，應於繼承潘素
    心之遺產範圍內負連帶清償責任，原告復於110年間持系爭
    拍賣裁定為執行名義向本院民事執行處聲請拍賣被告繼承之
    系爭土地，經本院以110年度司執字第31865號事件受理，減
    價拍定後得款3,328,000元，由原告分配本金600,000元及利
    息727,315元，扣除稅捐及執行費之餘款則由被告領回（下
    稱系爭執行事件）。原告雖經系爭執行事件執行受償，但其
    中並未包括違約金債權，而違約金與借款債權請求權各自獨
    立，消滅時效為15年，故依系爭約定，原告至少尚得請求自
    本件訴訟繫屬之日往前回推15年之日起算之違約金合計6,48
    0,000元【計算式：（600,000元×月息百分之3×12月×15年）
    ＋（600,000元×月息百分之3×12月×15年）＝6,480,000元】，
    惟原告考量系爭借貸為繼承債務，僅一部請求其中1,980,00
    0元；又系爭土地經原告聲請拍賣數次未果，最後係由原告
    自行出資，以其配偶名義標得，其價值仍低於拍定價額，被
    告於系爭執行事件所得之價金，無非係來自原告本身，原告
    一部請求被告給付之違約金數額，亦未超過被告於系爭執行
    事件領回之餘款數額，自無再酌減之必要等語。爰依系爭約
    定及繼承之法律關係，提起本件訴訟，並聲明：被告應於繼
    承被繼承人潘素心之遺產範圍內連帶給付原告1,980,000元
    。
二、被告則以：不爭執被告均為潘素心之繼承人，且潘素心前曾
    向原告借款成立系爭借貸契約，並於86年7月31日（本院按
    ：被告民事答辯狀誤載為86年7月30日）於系爭土地上設定
    系爭抵押權供作擔保；嗣系爭土地於110年間經原告聲請由
    本院民事執行處以系爭執行事件強制執行，被告在原告分配
    後領回餘款1,976,259元，各按應繼分受領之。然系爭抵押
    權約定存續期間自86年7月30日至87年1月30日，清償日期為
    87年1月30日，迄原告於110年向本院聲請強制執行時已逾15
    年之請求權消滅時效加計5年之除斥期間，系爭借貸之借款
    、利息、違約金債權已罹於消滅時效，系爭抵押權亦因除斥
    期間經過，均歸於消滅。再原告系爭約定高達年息百分之72
    【計算式：月息百分之3×12月＋月息百分之3×12月＝年息百分
    之72】，顯然過高，原告曾於系爭執行事件分配部分利息，
    況曾捨棄違約金140,928元之執行，爰請求本院依民法第252
    條規定予以酌減等語置辯。並聲明：原告之訴駁回。
三、得心證之理由：
　㈠經查，被繼承人潘素心前於86年7月30日向原告借款600,000
    元，成立系爭借貸契約，並提供其所有之系爭土地設定以原
    告為債權人，擔保債權總金額為600,000元，存續期間自86
    年7月30日至87年1月30日，清償日期為87年1月30日之系爭
    抵押權，且原告前於87年間向本院聲請拍賣抵押物，業經本
    院於87年4月30日以系爭拍賣裁定准許拍賣；嗣潘素心於100
    年6月10日死亡，被告均為潘素心之法定繼承人，且未向法
    院聲請拋棄繼承，於109年7月17日就系爭土地辦理繼承登記
    後（本院按：惟依民法第759條規定，繼承人承受被繼承人
    財產上之一切權利義務，無待辦理繼承登記即成為系爭土地
    之公同共有人，故繼承登記並無所有權移轉之效力），原告
    復於110年間持系爭拍賣裁定為執行名義向本院民事執行處
    聲請拍賣系爭土地，經本院以系爭執行事件受理，歷經減價
    以3,328,000元拍定後，由原告分配本金600,000元及利息72
    7,315元，並於系爭執行事件捨棄違約金140,928元，扣除稅
    捐及執行費後由被告領回餘款1,976,259元，並各按其應繼
    分受領之等情，業經原告提出本票影本2本（票面金額合計
    為600,000元，票號分別為069541號、069542號，下稱系爭
    本票）、系爭土地他項權利證明書、土地建築改良物抵押權
    設定契約書、本院民事執行處111年1月4日、111年2月17日
    南院武110司執賢字第31865號函暨隨函檢附之強制執行金額
    分配表、被告提出之111年2月8日民事執行陳述狀、債權計
    算書等影本各1份為證（見本院卷第25頁至第45頁、第111頁
    至第117頁），及系爭拍賣裁定、系爭本票、他項權利證明
    書、土地建築改良物抵押權設定契約書各1份、本院109年6
    月30日109南院武家字第1090023371號函影本1紙、除戶謄本
    影本6份、戶籍謄本影本16份、系爭土地之土地登記第一類
    謄本1份附於系爭執行事件卷宗可查，並經本院依職權調閱
    系爭執行事件卷宗核閱無訛，亦為兩造所不爭執。此部分事
    實，均堪認定。
　㈡再觀原告提出之他項權利證明書之記載，除於「利息（地租
    ）」欄約定「依照法定利率計算」，在「遲延利息」欄及「
    違約金」欄均記載「逾期按月加付百分之叁（見本院卷第27
    頁）」；原告主張系爭約定均為違約金之約定，雖與契約文
    字非全然一致，但已為被告於言詞辯論時所不爭執（見本院
    卷第172頁），則基於私法自治及契約自由原則，當事人本
    得自行決定契約之種類及內容，應可作為契約定性之參考，
    堪屬信實可採。被告另以系爭約定債權應從屬於主債權即系
    爭借貸之請求權時效消滅，且系爭約定過高請求本院依民法
    第252條規定酌減等前揭情詞置辯。惟按，消滅時效完成，
    僅債務人取得拒絕履行之抗辯權，得執以拒絕給付而已，其
    原有之法律關係並不因而消滅；民法第144條第1項規定時效
    完成後，債務人得拒絕給付，是消滅時效完成之效力，不過
    發生拒絕給付之抗辯權，並非使請求權當然消滅，債務人若
    不行使其抗辯權，法院自不得以消滅時效業已完成，即認請
    求權已歸消滅（最高法院85年台上字第389號、29年渝上字
    第1195號判例意旨參照）。可知消滅時效完成後之債權請求
    權，僅被告有拒絕給付之「權利排除事實」足以對抗債權人
    ，此部分被告辯稱違約金之請求權及系爭抵押權所擔保之債
    權均因時效完成隨之消滅等節（見本院卷第107頁、第172頁
    ），並非當然，先予敘明。
　㈢次按當事人得約定債務人於債務不履行時，應支付違約金；
    違約金，除當事人另有訂定外，視為因不履行而生損害之賠
    償總額。其約定如債務人不於適當時期或不依適當方法履行
    債務時，即須支付違約金者，債權人除得請求履行債務外，
    違約金視為因不於適當時期或不依適當方法履行債務所生損
    害之賠償總額，民法第250條定有明文。承前，本件被告抗
    辯系爭約定債權應從屬於系爭借貸原本之債權，即「違約金
    債權請求權」應隨同「本金債權請求權」之消滅時效完成。
    就此法律問題，我國實務素經多次討論，有採否定說如最高
    法院97年度台上字第477號裁定、96年度台上字第2540號裁
    定、95年度台上字第633號裁定，有採肯定說如同院104年度
    台上字第1376號判決、105年度台再字第3號判決，另最高法
    院99年度第5次民事庭會議僅作成決定「違約金之性質有「
    賠償總額預定性之違約金』及『懲罰性之違約金』兩種，依契
    約約定之不同，可能有相異之結論；且甲乙二說所由出之本
    院裁判就違約金部分並無歧異之見解，故本院不就違約金部
    分為表示。」臺灣高等法院暨所屬法院105年度法律座談會
    民事類提案第4號審查意見㈠略以「……違約金是否屬從權利，
    應依契約約定決之，與其應適用之時效期間為何，均屬事實
    認定問題，宜視個案情形而定」、研討結果㈡為：因最高法
    院見解尚有歧異，建請司法院轉請最高法院研究等語；嗣最
    高法院107年度第3次民事庭會議決議為「一、本件設題之違
    約金非屬從權利。二、本件違約金之請求權時效為15年。三
    、債務人為時效抗辯之日起不負遲延責任，抗辯前已發生之
    違約金已經獨立存在，不受買賣價金債權時效抗辯之影響，
    應自98年1月1日起至時效抗辯前1日負違約責任，計算其違
    約金額。」同院109年度台上字2810號、第1185號判決亦僅
    指明：違約金與原債權間，是否具有從屬性，而為從權利，
    應視當事人之約定內容定之，並將原判決廢棄發回更審（見
    本院卷第135頁至第152頁、第177頁至第179頁、第181頁至
    第182頁）。從上諸多最高法院歷年見解，固未見有對違約
    金之從屬性作成個案以外，通案定性，統一法律見解，但依
    時序以觀，似有向肯定說逐漸靠攏之趨勢。復按「當事人所
    訂立之契約真意發生疑義時，法院固應為闡明性之解釋，即
    通觀契約全文，並斟酌立約當時之情形及其他一切證據資料
    ，就文義上及理論上詳為推求，以探求當事人締約時之真意
    ，俾作為判斷當事人間權利義務之依據。且契約如有疑義時
    ，應盡量避免作成偏向不利於債務人之解釋，以防對經濟弱
    者之權益造成損害（最高法院103年度台上字第713號判決意
    旨參照）。且按權利之行使，不得違反公共利益，或以損害
    他人為主要目的；行使權利，履行義務，應依誠實及信用方
    法，民法第148條亦有明定。據此，違約金究係為原債權之
    從權利，或為外於原本債權之獨立請求權，在現階段雖不能
    一概而論，但法院在個別案件所為之事實認定與契約解釋，
    尚須兼顧交易習慣、誠信原則為斷定之標準，且免對債務人
    造成過度不利之結果，此為維持法秩序之和平，事物所本然
    或應然之法理，法院自非不得斟酌社會價值及法律整體精神
    ，在認為合乎公平原則時適時發揮其補充功能，俾使法院對
    同一事件所作之價值判斷得以一貫。
　㈣以本件而言，系爭借貸之違約金係約定於債務人屆期未依借
    款契約約定之日清償後，按本金（600,000元）乘上一定利
    率（月息百分之3＋百分之3），視逾期期間長短數額按月俱
    增、計算累加，復觀原告提出之系爭本票或他項權利證明書
    、土地建築改良物抵押權設定契約書（見本院卷第25頁、第
    27頁、第29頁），均無何類似「懲罰性」、「制裁性」之用
    語，原告亦未舉證證明原告及潘素心在成立系爭借貸契約時
    ，有將違約金約定為獨立債權之意思，依民法第250條第2項
    規定，自應視該違約金為「債務遲延損害賠償之預定」，且
    系爭約定其計算方式與原告於系爭執行事件受分配自86年10
    月1日起至110年12月22日止之利息相彷（依600,000元為債
    權原本，週年利率百分之5計算累加；見本院卷第36頁），
    均係依附於本金債權而生之權利，其存續亦應與債權原本相
    隨。原告雖稱系爭土地係由原告自行出資，以其配偶名義標
    得，及被告於系爭執行事件所得之價金係來自原告等語，縱
    其所言屬實，抵押人究僅有以抵押標的擔保債權清償之義務
    ，本件原告於系爭執行事件係以系爭拍賣裁定為執行名義向
    本院聲請拍賣抵押物，有如前述，即被告執行債務人之身分
    係物上保證人而非潘素心或系爭借貸之繼承人，嗣原告請求
    執行之數額全數取償，超過部分交付債務人領回，乃本於強
    制執行法第74條之法律規定，與系爭土地標得之資金是否原
    告提供無涉，更不能與被告繼承取得系爭土地、為其法律固
    有之權利混為一談，作為擴大抵押人責任範圍之事由，況被
    告且未於系爭執行事件行使民法第880條之抗辯；再考量原
    告出借之本金數額為600,000元，除本金外並於系爭執行事
    件分得超過原本1倍以上之利息727,315元，倘再許債權人明
    知其原本債權請求權已罹於時效（本院按：原告並未爭執，
    見本院卷第132頁㈡第6行）、擔保物權實行完畢情形下，重
    複計收違約金，另立名目向被告求償原告無從於系爭執行事
    件分配之餘款，顯然有失衡平，且已悖於權利行使之誠信。
    本院審酌前開諸節，認為被告辯稱本件系爭約定之違約金債
    權性質為從權利，應屬有據，依此，系爭約定債權請求權消
    滅時效亦應從屬於原本債權請求權之消滅時效，且被告既於
    本件聲明駁回原告之訴，可認其等確有行使時效抗辯權拒絕
    給付之意思，是依民法第144條第1項、第146條規定，自難
    認原告請求可採。至原告所提實務見解，基礎事實與本件並
    非一致，尚難比附援引，且本院前已說明違約金之定性應於
    個案決定，故亦未必能採取同一判斷基準相加於其他案件，
    併此敘明。
四、綜上所述，兩造雖不爭執系爭約定為違約金債權，但本件違
    約金債權性質上應屬系爭借貸本金債權之從權利，於系爭借
    貸原本債權請求權罹於時效後，被告亦取得拒絕給付之權利
    。原告依系爭約定及繼承法律關係提起本件訴訟，主張被告
    以因繼承所得遺產為限負連帶責任，為無理由，應予駁回。
五、本件事證已臻明確，兩造其餘攻擊防禦方法及舉證，核與判
    決結果均無影響，爰不另一一論述。
六、據上論結，本件原告之訴為無理由，依民事訴訟法第78條，
    判決如主文。　　
中　　華　　民　　國　　111 　年　　10　　月　　21　　日
                  民事第三庭    法  官　徐安傑
以上正本係照原本作成。
如不服本判決，應於送達後20日內，向本院提出上訴狀並表明上
訴理由，如於本判決宣示後送達前提起上訴者，應於判決送達後
20日內補提上訴理由書（須附繕本）。
如委任律師提起上訴者，應一併繳納上訴審裁判費。
中　　華　　民　　國　　111 　年　　10　　月　　25　　日
                                書記官  黃得勝